臺灣高雄地方法院刑事判決　　　　　　　　　　　　　九十年度訴字第二四七號
　　公　訴　人　臺灣高雄地方法院檢察署檢察官
　　被　　　告　丙○○
　　選任辯護人　楊雪貞律師
　　被　　　告　甲○○
　　被　　　告　ＭＯＣＨＡＭＡ.
右列被告因違反懲治走私條例案件，經檢察官提起公訴（九十年度偵字第一一六三七
號），本院判決如左：
    主  文
丙○○、甲○○、ＭＯＣＨＡＭＡＤ  ＳＯＢＡＲＩ均無罪。
    理  由
一、公訴意旨略以：被告丙○○係高雄市籍「新永鴻號」之船長，被告甲○○、ＭＯ
ＣＨＡＭＡＤ  ＳＯＢＡＲＩ二人為該漁船之船員，該三人共同基於走私大陸地
    區管制物品之犯意聯絡，於民國九十年五月廿五日下午十二時四十分許，駕駛上
    開漁船自高雄中和安檢所報關出海，其作業漁區為東經一一七度二分、北緯二十
    三度十七分（約在廣東省東方南澳島南方附近海域），向不知名之大陸籍漁船購
    得行政院農委會公告管制漁獲「海瓜子」二千公斤、「花蛤」七百公斤，嗣於同
    年六月三日中午十二時五十分，渠等將上開管制漁獲運返高雄港時，為警查獲，
    並扣押上開之「海瓜子」、「花蛤」，因認被告丙○○、甲○○、ＭＯＣＨＡＭ
    ＡＤ  ＳＯＢＡＲＩ共同涉有違反懲治走私條例第二條第一項私運管制物品進口
    罪嫌。
二、按犯罪事實應依證據認定之，無證據不得推定其犯罪事實；不能證明被告犯罪或
    其行為不罰者，應諭知無罪之判決，刑事訴訟法第一百五十四條、第三百零一條
    第一項分別定有明文。又認定不利於被告之事實，須依積極證據，苟積極證據不
    足為不利於被告事實之認定時，即應為有利於被告之認定，更不必有何有利之證
    據，最高法院三十年上字第八一六號著有判例可資參照。再事實之認定，應憑證
    據，如未能發現相當證據，或證據不足以證明，自不能以推測或擬制之方法，為
    裁判基礎；且認定犯罪事實所憑之證據，雖不以直接證據為限，間接證據亦包括
    在內，然無論直接證據或間接證據，其為訴訟上之證明，須於通常一般之人均不
    致有所懷疑，而得確信其為真實之程度者，始得據為有罪之認定，倘其證明尚未
    達此一程度，而有合理之懷疑存在而無從使事實審法院得有罪之確信時，即應由
    法院為諭知被告無罪之判決，最高法院四十年台上字第八六號判例、七十六年台
    上字第四九八六號判例亦足參照。
三、公訴人認被告丙○○等人涉犯懲治走私條例第二條第一項私運管制物品進口罪嫌
    ，無非係以被告丙○○等人坦承有運送海瓜子、花蛤，而該漁獲係屬生長於潮間
    帶、半淡鹹水或淡水環境，為海上漁撈作業無法或大量捕撈者，且船上耙具亦有
    生鏽無使用痕跡，應係非法買賣所得之漁獲，被告丙○○自承擔任船長達十四年
    ，不能諉為不知係管制物品，有行政院農業委員會八十八年九月七日（八八）農
    漁字第八八六七五二三六號函一紙、高雄區漁會魚市場拍賣單二紙、照片六幀為
    據。惟訊據被告丙○○等人均堅決否認有向大陸漁船購買漁獲之情事，皆辯稱：
    係自行捕獲等語；辯護人亦以：海瓜子與花蛤係生長在海洋，並非公訴人所稱之
    潮間帶、半淡鹹水或淡水環境，為此行政院農委會漁業署於八十八年間專案同意
    高雄市籍漁船出海從事試驗捕撈海瓜子及花蛤，結果證實確可捕獲，嗣以每日捕
    撈三百公斤為標準，而被告所屬漁船所捕獲之海瓜子一千零六十公斤、花蛤一千
    一百公斤（公訴人認定之撈捕數量有誤），以作業期間九日觀之，亦在合理範圍
    內，被告自九十年一月起改裝設備撈捕海瓜子、花蛤，已有多次交易紀錄，漁具
    受海水浸蝕生鏽，乃海水鹹度高所致，益證被告等人確均無走私之犯行等語為辯
    。
四、經查：
  (一)被告丙○○係高雄市籍「新永鴻號」之船長，被告甲○○、ＭＯＣＨＡＭＡＤ
    ＳＯＢＡＲＩ二人為該漁船之船員，該三人於九十年五月二十五日十二時四十分
    自中和安檢所報關出海，預定航期十四天，以拖網作業，後於六月三日上午九時
    許進港，船上漁獲有花蛤一千一百公斤、海瓜子一千零六十公斤（公訴人認定數
    量有誤），作業漁區為東經一一七度二分、北緯二三度七分，漁獲經高雄區漁會
    於市場拍賣，扣除管理費新台幣（下同）一千零五十二元賣得八萬三千一百零八
    元等情，業據被告等人坦認在卷，並有船員證三紙、機漁船（含船員）進入港檢
    查表、船舶檢查證書及紀錄、高雄市政府漁業執照、漁船具領保管切結書各一紙
    、高雄區漁會魚市場拍賣單二紙、漁獲交易計價單一紙、照片六幀、財政部關稅
    局於九十一年十二月十一日以關緝字第九六一一六六號函檢送之高雄關稅局
    處分書一紙在卷可稽，是此部分之事實，堪予認定。
  (二)公訴人雖以海瓜子、花蛤漁獲係屬生長於潮間、半淡鹹水或淡水環境，為海上漁
    撈作業無法或大量捕撈者，有行政院農業委員會八十八年九月七日（八八）農漁
    字第八八六七五二三六號函一紙為其依據，而此以漁獲種類為當時走私查緝之準
    則，一有查獲即移送等情，復經負責查緝之行政院海岸巡防署高雄市機動查緝隊
    查緝員丁○○、乙○○於本院審理時到庭結證明確（本院九十一年三月二十一日
    審理筆錄）。惟本件查獲之海瓜子或花蛤實際成長區域、海上撈捕作業、漁獲量
    、查獲種類之情況，經本院詢之主管業務之行政院農業委員會水產試驗所，據其
    覆稱：「海瓜子為俗名，棲息於潮間帶或淺海沙泥底，以斧足潛砂，臺灣沿海以
    淺蜊屬為主，大陸沿海以簾蛤屬為主‧‧‧花蛤棲息於含沙率較高的細砂質底，
    在潮間帶區，可潛入二至三公分的深砂中，幼體著苗民於混有淡水的河口域，排
    水量過多之地區通常無法生長，分布於東南亞、臺灣沿海，‧‧‧臺灣地區的年
    總產量為四百六十八公噸‧‧‧東經一一七度二分、北緯二三度一七分之海域，
    即在大陸汕頭外海南澳島南部海域，海瓜子、花蛤之產量未明‧‧‧漁獲量多寡
    則是貝類的生長海域及棲息密度而異」、「因現場照片無法顯示海瓜子種類之特
    徵，亦無標本可資鑑定，無法判別該海瓜子之種類及其分佈海域。至所詢花蛤之
    分佈資料，目前尚無分佈地理圖文獻可資提供，僅有敘述的地理分佈資料」等語
    ，分別有行政院農業委員會水產試驗所九十年十二月十九日農水試漁字第二二
    一七八八號函、九十一年一月五日農水試生字第九一二二三三號函及
    其附件在卷可參，則在本件扣案漁獲已經拍賣處分沒入，無法以照片認定種類以
    判定生長區域，且因作業之海域產量未明，亦不可遽論該處無法捕獲扣案之海瓜
    子及花蛤。
  (三)而此關於海瓜子、花蛤在海中作業是否可能捕獲之爭議，經漁民與相關單位協調
    多次，並曾於八十八年十一月間以裝設船位自動回報器之方式，專案核准高雄市
    籍漁船金財福號、海豐成六號漁船至東經一一八度八至一二分、北緯二四度八至
    十二分試驗捕撈海瓜子及花蛤之漁獲，雖該試驗有未能完全配合金門縣水產試驗
    所試驗船觀察作業如准許登船檢查、正確回報船位、按時聯絡之情形，然實際確
    有撈捕海瓜子、花蛤之可能，依其漁獲，初步結論每船每天以可捕獲五百公斤之
    漁獲為「大量」之認定標準，嗣多次協調確認高雄市籍漁船所提供作業漁區內每
    日可撈捕海瓜子及花蛤數量以三百公斤為限，理論上有可能，實際執行則參酌漁
    具、作業天數、捕獲量等因素認定之等情，業據證人即高雄市政府建設局漁業處
    技士蔡憲鵬到庭結證稱：從八十八年九月七日行政院農委會有發函給財政部關稅
    局內政部警政署，在船上查獲大量的漁獲，其中包括海瓜子、花蛤二項，就判定
    為走私水產品，移送法辦，後來漁民反應是在海上自己捕撈，農委會的函說大量
    的海瓜子、花蛤，大量的定義不明，有召開座談會，之前有二艘漁船到金門海域
    試驗捕撈，會議決定以每艘船捕撈獲五百公斤為上限，將會議記錄送農委會，但
    農委會不承認這結論，我們發函給有關單位，如果發現這二種漁獲還是依照農委
    會的函來處理，八十九年那時海巡署剛成立，有可能還沒有開始執行，九十年五
    月查獲一批之後漁民有爭執，漁民組織抗爭，九十年六月二十一日漁業署派人下
    來協調，協調沒有結論，九十年七月四日又在立法院協調，出席代表都認為海瓜
    子在海中可以捕獲，為了漁民權益，建議對於少量海瓜子從寬認定，花蛤也是一
    樣，九十年七月三十一日，漁業署發函給海巡署，內容說用耙具撈捕每日在三百
    公斤以內，理論上可能，實際上是否可能要看漁具、天候等狀況決定，海巡署後
    來不承認，海巡署又發函給漁業署請他以農委會名義發函，後來農委會發函內容
    相同，九十年八月十日海巡署就發函給所屬單位，以前開標準來執行等語綦詳（
    本院九十一年五月二日審理筆錄），復有證人提出之行政院農業委員會函告漁船
    上查獲大量海瓜子及花蛤即可判定為走私水產品漁業處處理情形報告、行政院農
    業委員會九十年八月一日（九）農漁字第九0000000號、八十九年二
    月十五日（八九）漁二字第八九一二三二號函，行政院農業委員會漁業署九
    十年七月三十一日（九）漁二字第九一二二四四六號、九十年六月二十八
    日（九）漁二字第九一三二一一號函，高雄市政府八十八年十一月四日
    八八高市漁一字第二四六五號及八八高市府建漁字第三五四八五號、八十九年
    一月十日八九高市府建漁字第九四六號函及會議記錄，行政院海岸巡防署九
    十年九月四日（九）署巡檢字第九一一四七四號、九十年八月十日（
    九）署巡檢字第九一一七四號函、漁船試驗報告各一紙可參，是依
    上述函文所示，在高雄市籍漁船試驗捕撈所提供之海域並非無法捕獲海瓜子及花
    蛤，且捕獲量平均每日尚有三百公斤。
  (四)而觀之本件被告等人出海後之作業漁區係在東經一一七度二分、北緯二十三度一
    七分，約有九個工作天，船上之漁具有耙具、網子等物，有現場照片六幀、被告
    等提供之作業照片八幀附卷可佐，而其漁獲量花蛤一千一百公斤、海瓜子一千零
    六十公斤，平均每日之捕獲量僅約二百四十公斤，均未達行政院農業委員會所稱
    可捕獲之上限，從而，依被告出海作業之漁區、所用漁具、期間、捕獲魚量等情
    綜合觀之，被告所辯係自行捕獲等語，即非不足採信。再該漁船上之耙具、鐵鍊
    雖有生鏽之痕跡，惟因該漁船所從事者為近海捕撈作業，耙具及鐵鍊所接觸之物
    接觸之海水含有鹽分，則漁具在長期使用、經風吹日曬後，有生鏽情況，乃事理
    之長，是自不得僅因漁具有生鏽情形，遽而推論當時該漁具無捕撈漁獲之情。況
    被告等於查獲前多次出海，亦有海瓜子、花蛤、旗魚、鮪魚等漁獲，此有被告等
    所提出之魚貨交易明細表九紙、魚貨交易計價單六紙附卷為憑，足認被告等確有
    從事漁撈作業而有漁獲甚明。
五、另懲治走私條例第十二條所規範之走私行為，固不論所私運之物品種類為何，若
    行為人自大陸地區私運物品進入臺灣或自臺灣地區私運物品前往大陸地區，即應
    依該條例論處；然該法條所謂「大陸地區」，依該條例八十一年七月二十九日立
    法院修正通過之立法理由觀之，係指臺灣地區以外之中華民國領土；領土之範圍
    ，就海域部分而言，應以領海為基準，而我國領海依六十八年十月八日（六八）
    台統（一）義字第五四六號總統令公告，係指自基線起至其外側十二海浬之海
    域，此亦為國際法上一般訂定領海範圍之標準，復有行政院大陸委員會九十一年
    二月二十一日陸法字第九一二六一號函一紙在卷可稽。而被告等人上
    開作業漁區係在東經一一七度二分、北緯二十三度一七分，距最近陸地大陸地區
    廣東省勒門列島約三點五浬，有內政部九十一年一月八日台內地字第九一
    七三三號函一紙足參，雖屬大陸地區，惟既無證據證明是被告係自該漁區
    私運海瓜子及花蛤進入高雄港，即不符合上揭條文所謂之走私行為。
六、綜上所述，海瓜子、花蛤並非無法或不得捕撈於海中之漁獲，而被告丙○○、甲
    ○○、ＭＯＣＨＡＭＡＤ  ＳＯＢＡＲＩ所屬之漁船上有捕撈海瓜子及花蛤之耙
    具，且依其出海作業之漁區、時間與其漁獲量，依目前研究顯示，又係在合理之
    範圍內，是依公訴人所舉之證據，尚無法證明被告等人有涉犯違反懲治走私條例
    第二條第一項私運管制物品進口，此外，復查無其他積極證據足認被告等人有公
    訴人所指之犯行存在，故揆諸前揭說明，既不能證明被告三人犯罪，依法均應為
    被告三人無罪之諭知。
據上論斷，應依刑事訴訟法第三百零一條第一項，判決如主文。
中      華      民      國     九十一     年      五      月    十七    日
                                  臺灣高雄地方法院刑事第一庭
                                            法  官    郭貞秀
右正本證明與原本無異。
如不服本判決，應於判決送達後十日內，向本院提出上訴狀。
                                            書記官    黃意雯
中     華     民     國      九十一 年     五      月      二十    日
